【裁判字號】    97,消債更,1524
【裁判日期】    980619
【裁判案由】    更生事件
【裁判全文】
臺灣臺南地方法院民事裁定          97年度消債更字第1524號
聲  請  人
即  債務人  甲○○○
上列當事人因消費者債務清理事件聲請更生，本院裁定如下：
    主  文
聲請駁回。
聲請程序費用新臺幣壹仟元由聲請人負擔。
    理  由
一、按債務人與金融機構協商成立者，不得聲請更生或清算，但
    因不可歸責於己之事由，致履行顯有重大困難者，不在此限
    ；本條例施行前，債務人依金融主管機關協調成立之中華民
    國銀行公會會員辦理消費金融案件無擔保債務協商機制與金
    融機構成立之協商，準用前項之規定，消費者債務清理條例
    （下稱本條例）第 151條第5項、第6項分別定有明文。衡諸
    前開規定之立法意旨，可見債務人無論在本條例施行前後，
    與金融機構之債權人成立協商後，即應本於債權契約之誠信
    原則勉力履行，除非有前述不可歸責於己之事由，且其履行
    顯然有重大困難，不得率爾依本條例更生程序清理其債務。
    又按聲請更生或清算不合程式或不備其他要件者，法院應以
    裁定駁回之，但其情形可以補正者，法院應定期間先命補正
    ，復為同條例第8條所明定。
二、本件聲請意旨略以：聲請人即債務人甲○○○現從事臨時雜
    工，每月薪資收入約新臺幣（下同）17,000元，除此薪資收
    入外，並無其他財產，然累積債務總金額已達1,863,868 元
    ，前曾依照中華民國銀行公會會員辦理消費金融案件無擔保
    債務協商機制，與債權人台新國際商業銀行股份有限公司（
    下稱台新國際商業銀行）等16家銀行成立協商，每月應還款
    金額為18,609元，惟聲請人協商當時每月收入約20,000元，
    繳納協商費用後僅剩1,391 元，尚需負擔每月生活必要支出
    7,882元及公公洪塗圓之扶養費5,000元，為能如期繳納協商
    費用，向三位妹妹資借費用，因胞妹們皆以私房錢借予聲請
    人，無法長期資借予聲請人，在繳納幾期後，終因籌措無門
    因而毀諾，有不可歸責於己致履行協商條件顯有重大困難之
    事由，符合消費者債務清理條例第3條、第151條第5 項但書
    之規定，爰依上開規定，提出財產及收入狀況說明書、債權
    人清冊、債務人清冊，聲請更生等語。
三、經查，聲請人於本件更生聲請前，已先於民國95年5月11日
    依金融主管機關協調成立之中華民國銀行公會會員辦理消費
    金融案件無擔保債務協商機制與台新國際商業銀行等金融機
    構成立協商，自95年10月份起，分120期，利率6%，每月
    18,609元分期償還等情，聲請人自95年7月10日起開始依約
    繳款，繳款3期，迄95年10月始毀諾等情，有台新國際商業
    銀行98年1月7日台新債協97法字第20404號函暨該函所附之
    協議書及無擔保債務還款計劃在卷足憑，堪信為真實。
四、聲請人雖於聲請狀主張其現為臨時雜工，每月薪資17,000元
    ，尚需負擔每月生活必要支出7,882元及公公洪塗圓之扶養
    費5,000元，僅餘4,118元，是無法負擔95年協商每月18,609
    元之還款，且若參加個別一致性協商，縱債權銀行給予最優
    惠之協商條件180期、0利率、月付10,355元，聲請人亦無法
    負擔等語，然查：
  (一)按消費者債務清理條例之立法目的，乃為兼顧債權人、債務
    人雙方之利益，對陷於經濟上困境之消費者，使其透過重建
    型之更生程序或清算型之清算程序清理其債務，藉以妥適調
    整債務人與債權人及其他利害關係人間之權利義務關係，保
    障債權人獲得公平受償，並謀求消費者經濟生活之重建復甦
    機會，是以，債務人為使其有經濟復甦更生之機會，自應以
    誠實及信用之原則面對自己之債務，積極勉力謀求更生償債
    方案，除應積極開源努力勤奮工作以增加收入償還債務外，
    尚須節流儉樸其生活需求而適當控制其生活費用支出，以達
    成勉力履行債務。
  (二)次按「左列親屬，互負扶養之義務：一、直系血親相互間。
    二、夫妻之一方與他方之父母同居者，其相互間。三、兄弟
    姊妹相互間。四、家長家屬相互間。」民法第1114條定有明
    文，依上開規定可知夫妻之一方如未與他方之父母同居者，
    其相互間，並不互負扶養義務。查本件聲請人雖於聲請狀稱
    每月須支出公公洪塗圓之扶養費5,000元、房屋貸款13,000
    元云云，惟查聲請人於本院98年4月2日開庭時已表明自其夫
    過世後，即一人獨居，聲請人之子洪貴福全家現與聲請人公
    公洪塗圓同住，由洪貴福照顧洪塗圓，聲請人之夫過世後，
    房屋貸款亦由洪貴福負責繳納等語，有本院98年4 月2日訊
    問筆錄可稽。則本件聲請人既未與洪塗圓同居，依上揭條文
    意旨，聲請人與洪塗圓間並不互負扶養義務，且聲請人實際
    上亦未扶養洪塗圓，是聲請人主張每月須支出洪塗圓之扶養
    費5,000元、房屋貸款13,000云云，均與實情不符，應予扣
    除。又聲請人並未實際扶養洪塗圓、亦未支付房屋貸款13,
    000元，卻於更生聲請狀上虛列其有該項支出，可見聲請人
    並未真實陳報其各項支出情形。
  (三)嗣聲請人有意願與債權銀行進行個別一致性協商，後經本院
    函詢台新國際商業銀行關於與聲請人個別一致性協商結果，
    台新國際商業銀行函覆結果：…本行奉鈞院曉諭與債務人展
    開個別協商之一致性協商，經上簽權責主管，同意以二階段
    還款條件（前72期本行每期受償1,000 元）與伊訴外和解，
    惟仍遭債務人拒絕云云，有台新國際商業銀行98年5月11 日
    台新總債務協商部字第09800002695 號函在卷可參。復經本
    院電詢台新國際商業銀行關於聲請人若與全部債權銀行達成
    二階段還款條件，前72期聲請人每期須償還若干，台新國際
    商業銀行回覆聲請人每月須繳納約4,000 餘元，上開事實亦
    經記明於電話紀錄附卷可稽。聲請人雖主張債權銀行提出之
    二階段還款方案，前72期、0利率、每月繳納4,000元，之後
    再視情況調整每月還款金額，聲請人因年事已高，無法負擔
    6年後剩餘之龐大債務及未知數之協商月付金云云，惟聲請
    人每月薪資收入約17,000元，扣除每月必要生活支出7,882
    元後，剩餘9,118元，自足負擔每月4,000元之還款金額，再
    者，債權銀行提出二階段還款方案已甚優惠，債權銀行主張
    繳納72期還款後再行協商，亦是考慮6年後聲請人經濟狀況
    或有所變動，避免聲請人6年後負擔與自身經濟狀況不相符
    之還款方案，況協商方案不可能僅獨利債務人一人，亦須兼
    顧債權人可受償之數額，創造債權人與債務人之雙贏，是聲
    請人主張其無法負擔債權人提出之分期清償金額云云，自不
    可採。
五、是以，本件聲請人每月收入約17,000元，扣除聲請人每月生
    活必要費用7,882元，尚餘9,118元，實可負擔最大債權銀行
    台新國際商業銀行提出之「二階段還款：先以72期、0利率
    、每月還款4,000元，之後再視聲請人當時收入狀況而定」
    之還款方案，從而，債務人未接受最大債權銀行提出之協商
    方案，並於債權銀行拒絕其還款方案後，主張其不能清償債
    務云云，自不足採。且參以，債務人既自承已負債大於資產
    ，自應依誠實及信用之原則，撙節開銷並誠實勤勉地履行債
    務，然債務人竟未能勉力接受債權人所提供其能力足可負擔
    範圍之清償方案，致與金融機構協商不成立，而率爾聲請依
    更生程序清理其債務，益徵聲請人顯無協商謀求更生分期償
    債之真意，亦與前述消費者債務清理條例之立法目的有違。
六、綜上所述，債務人既非不能清償債務或有不能清償之虞，其
    更生之聲請即不符消費者債務清理條例第 3條所定要件，且
    上開欠缺又屬無從補正，依上開說明，自應駁回其更生之聲
    請，爰裁定如主文。
中    華    民    國    98    年    6     月    19    日
              民事第二庭    法      官  翁金緞
上為正本係照原本作成
如不服本裁定，應於裁定送達後10日內，以書狀向本院提出抗告
，並繳納抗告費新臺幣1千元
中    華    民    國    98    年    6     月    19    日
                            書  記  官  彭建山


司法院資訊處製作；財團法人民間司法改革基金會備份。
